【裁判字號】    95,易,1859
【裁判日期】    950914
【裁判案由】    詐欺
【裁判全文】
臺灣臺中地方法院刑事判決              95年度易字第1859號
公  訴  人  臺灣臺中地方法院檢察署檢察官
被      告  甲○○
上列被告因詐欺案件，經檢察官提起公訴（95年度偵字第12537
號），本院判決如下：
    主  文
甲○○幫助意圖為自己不法之所有，以恐嚇使人將本人之物交付
，未遂，處有期徒刑參月，如易科罰金，以銀元參佰元即新台幣
玖佰元折算壹日。
    犯罪事實
一、甲○○在可預見金融機構帳戶係個人理財之重要工具，且關
    係個人財產及信用之表徵，一般人無故蒐集取得他人帳戶之
    目的，乃在俾利取得贓款及掩飾犯行以免為警查緝，其後可
    能將取得之帳戶供作遭恐嚇取財之被害人匯款時指定帳戶之
    用，而對於提供帳戶之行為雖無引發他人犯罪之確信，惟仍
    有容任他人持帳戶用以犯罪，且不違反其本意之情形下，並
    基於幫助之犯意，於民國93年9月27日起至同年10月15日11
    時許間之某時，在不詳處所，將其於93年9月27日在台中縣
    豐原市○○路13號「華僑商業銀行豐原分行」開立之銀行帳
    戶（帳號：00000000000000號）之存摺、提款卡及密碼，交
    付予不詳姓名年籍之成年人使用，以此方式幫助該不詳姓名
    年籍之成年人為恐嚇取財犯行時，方便收取贓款。而該不詳
    姓名年籍之成年人基於意圖為自己不法所有之犯意，於93年
    10月15日11時許，以電話聯絡乙○○，向其恫稱：「你女兒
    遭我們綁架，需匯款新台幣（下同）20萬元至戶名為王博民
    之鳳山郵局第30支局帳號00000000000000號帳戶內，及匯款
    4萬元至戶名為甲○○之華僑商業銀行00000000000000號帳
    戶內，始得獲釋」等語，乙○○因此心生畏懼，而於同日依
    約匯款20萬元至上開王博民帳戶內，再欲匯款至甲○○上開
    帳戶之際，因甲○○上開帳戶已遭通報列為警示帳戶，始未
    匯款成功，此部分恐嚇取財犯行始未既遂。嗣因乙○○察覺
    有異，報警處理而循線查獲。
二、案經高雄縣警察局報由台灣高雄地方法院檢察署轉呈台灣高
    等法院檢察署令轉台灣台中地方法院檢察署檢察官偵查起訴
    。
    理    由
一、訊據被告甲○○固坦承上開帳戶存摺及提款卡均為其自行申
    設取得，其後遭他人作為向被害人乙○○恐嚇取財時指定匯
    款之帳戶使用等情；惟矢口否認有何幫助恐嚇取財之犯行，
    辯稱：伊所有上開華僑銀行帳戶之存摺及提款卡，應係搬家
    時遺失，何時搬家也已忘記，待搬家完畢即發覺存摺遺失，
    然因帳戶內僅有100元，故未辦理掛失止付云云。惟查：
  (一)被告就開設上開帳戶之原因，於檢察官偵訊時供稱：「當時
    在斗六某家代工工廠上班，他們說要辦理華僑銀行之帳戶做
    為薪資轉帳使用，但後來因時間無法配合，並未到那裡上班
    」云云（台灣台中地方法院檢察署95年度偵字第12537號卷
    第5頁）；惟其後於本院行準備程序及審理時則改稱：「開
    設帳戶是因當時要向一家美而美早餐店求職所使用」云云，
    被告就開設帳戶之目的，前後供述不一，雖上開帳戶係於93
    年9月27日所開設，距今已2年有餘，然為工作薪資得以轉帳
    而開設銀行帳戶，究竟並非為生活之常態，且需經雇主錄取
    後始會要求開設薪資轉帳帳戶，如上開銀行帳戶確係被告因
    謀職成功經雇主要求而開立，當無就要求開設帳戶之雇主陳
    述前後不一之理，顯見被告上開辯解，應係其卸責杜撰之詞
    。
  (二)次查，上開帳戶係93年9月27日所開立，於短短18日後之同
    年10月15日即經通報列為警示帳戶，且迄今未有掛失紀錄，
    有華僑商業銀行豐原分行93年11月26日（93）僑銀豐字第
    316號函所附開戶資料、存款往來明細查詢表（警卷第11-13
    頁），及該行94年4月20日（93）僑銀豐字第73號函（94年
    度偵字第8273號卷第13頁）在卷可稽，如上開帳戶確係被告
    開立後供薪資轉帳使用，衡情當無對此攸關薪資入帳與否之
    帳戶存摺、提款卡均遺失，卻毫不在意、不聞不問之理，顯
    與常理不符，實難採信。
  (三)被害人乙○○於93年10月15日11時許，接獲電話向其恫稱：
    「你女兒遭綁架，需匯款20萬元至戶名為王博民之鳳山郵局
    第30支局帳號00000000000000號帳戶內，及匯款4萬元至戶
    名為甲○○之華僑商業銀行帳戶內」，乙○○乃依約匯款20
    萬元至王博民郵局帳戶，並填寫匯款金額為4萬元之第一商
    業銀行匯款通知單，欲匯款至被告上開帳戶內，惟因被告上
    開帳戶已遭列為警示帳戶始未匯款成功等情，業據被害人乙
    ○○於警詢中陳述詳實，並有郵政國內匯款執據、第一商業
    銀行匯款通知單各1份存卷可憑（警卷第14頁），堪認被告
    所有上開華僑商業銀行帳戶之存摺、印章及金融卡（含密碼
    ）乃於93年9月27日後至同年10月15日11時該恐嚇取財集團
    成員以電話恐嚇被害人乙○○時之期間某時內，由被告提供
    帳戶供作恐嚇取財之出入帳戶使用。
  (四)另者，恐嚇取財集團以他人帳戶供作款項出入之帳戶，通常
    會先取得帳戶所有人之同意才使用，否則一旦帳戶所有人辦
    理掛失，被害人所匯入之款項即遭凍結無法提領，而帳戶所
    有人反可輕易辦理補發存摺、變更印鑑及密碼，將款項提領
    一空，衡以上情，犯罪集團當無甘冒此風險之理。是以，果
    若被告辯稱其所有上開帳戶資料均係遺失等情為真，則持有
    上開帳戶資料之犯罪集團根本無法知悉該帳戶密碼，更無從
    知悉該帳戶所有人何時將辦理掛失止付，而被害人所匯入之
    款項是否可順利提領即處於不確定狀態，又豈需大費周章向
    他人恐嚇取財後，要求被害人匯款至其等無法擔保確可領用
    之帳戶內，而可能平白為帳戶申請使用人牟利之理。綜上，
    益徵被告上開所辯，顯與事實不符，而被告所有上開華僑商
    業銀行帳戶資料係被告自行提供予他人使用無訛。
  (五)末查，被告雖亦辯稱不知其所有上開帳戶事後供作他人向被
    害人恐嚇匯款指定之帳戶使用云云；惟按刑法上之故意，分
    直接故意（確定故意）與間接故意（不確定故意），「行為
    人對於構成犯罪之事實，明知並有意使其發生者」為直接故
    意；又「行為人對於構成犯罪之事實，預見其發生而其發生
    並不違背其本意者」為間接故意。而參以銀行帳戶可供款項
    之存匯、提領，一般人均可輕易申請開設，並無任何資格條
    件之限制，如非洗錢、犯罪等不法目的或為掩飾自己真實身
    分，依常情並無捨棄自己申設帳戶而迂迴向他人收購帳戶使
    用之理，且近來恐嚇取財犯罪集團以訛稱親友欠債、子女遭
    綁架，需付款贖人之恐嚇取財等犯罪類型層出不窮，該等犯
    罪，多數均係利用人頭帳戶作為出入帳戶，已業經媒體廣為
    披載，則依被告係成年且智力成熟之人等情以觀，對上開情
    事自均知之甚詳，而對於提供銀行帳戶可能被用來作為恐嚇
    取財等非法用途上，應有所預見，且不違背其本意。故而，
    被告猶仍提供其所有上開帳戶予他人使用，當堪認取得上開
    帳戶資料者將被告所有上開帳戶作為恐嚇取財之匯款帳戶使
    用，乃均係被告所容認及允許。綜上，被告確有容任該等不
    詳年籍者利用所有上開帳戶犯恐嚇取財罪之不確定故意，且
    該等不詳年籍者，事後亦果真利用被告交付之上開帳戶作為
    犯恐嚇取財罪之款項出入帳戶，允無疑義。
  (六)再按刑法上之幫助犯，係指以幫助之意思，對於正犯資以助
    力，而未參與實施犯罪之行為者而言。查被告雖有將上開帳
    戶之存摺、提款卡及密碼資料提供予施以恐嚇者使用，如前
    所述，惟既未見其有何參與恐嚇被害人之行為或於事後亦分
    得詐騙款項之積極證據，固無從認屬上開恐嚇取財行為之共
    同正犯。然而，被告將其所有之上開帳戶提供予他人作為遭
    恐嚇取財之被害人匯款指定之帳戶，乃係基於幫助他人恐嚇
    取財之犯意，而被告提供上揭帳戶予他人之行為，復屬恐嚇
    取財構成要件以外之行為，則被告自屬以幫助之意思，參與
    恐嚇取財構成要件以外之行為，應以恐嚇取財之幫助犯論。
    綜上，被告空言否認幫助恐嚇取財之犯行，核屬事後卸責之
    詞，不足採信。本案事證明確，被告之犯行，堪予認定。
二、論罪科刑部分：
  (一)按以恐嚇使人將物交付，有時固亦含有詐欺性質，但與詐欺
    之區別，則在有無施用威嚇，使人心生畏懼之情形為斷；又
    按恐嚇罪質，非不含詐欺性，其與詐欺之區別，係在行為人
    對於被害人所用之手段，僅使其陷於錯誤，為詐欺，使發生
    畏懼心者，為恐嚇；再按刑法第346條第1項之恐嚇取財罪，
    與同法第339條第1項之詐欺取財罪，二者之區別，在於前者
    係施用使人心生畏怖之恐嚇手段，致被害人心生畏懼，明知
    不應交付財物而交付，後者則係施用詐術手段，使人陷於錯
    誤，誤信為應交付財物而交付，惟上開之恐嚇手段，常以虛
    假之事實為內容，故有時亦不免含有詐欺之性質，倘含有詐
    欺性之恐嚇取財行為，足使人心生畏懼時，自應僅論以高度
    之恐嚇取財罪，殊無再適用詐欺取財罪之餘地，有最高法院
    28年上字第1238號、30年上字第668號判例及84年度台上字
    第1993號判決意旨可資參照。而查，依被害人乙○○陳述之
    被害事實，足認其係因遭人恐嚇其女遭綁架，致心生畏懼而
    匯款，然未匯款成功，實施犯罪行為之人應成立恐嚇取財未
    遂罪。是核被告所為，係犯刑法第30條第1項、第346條第3
    項、第1項之幫助恐嚇取財未遂罪。公訴人雖認被告係犯幫
    助詐欺取財未遂罪，尚有未洽，惟其基本社會事實同一，並
    經蒞庭檢察官當庭更正，爰變更起訴法條，改依幫助恐嚇取
    財未遂罪論處。
  (二)按行為後法律有變更者，適用行為時之法律。但行為後之法
    律有利於行為人者，適用最有利於行為人之法律，刑法第2
    條第1項定有明文。查被告行為後，刑法第30條關於幫助犯
    之規定，於94年1月7日修正，於95年7月1日公佈施行，修正
    前刑法第30條之規定為：「幫助他人犯罪者，為從犯。雖他
    人不知幫助之情者，亦同。從犯之處罰，得按正犯之刑減輕
    之。」，修正後之規定則為：「幫助他人實行犯罪行為者，
    為幫助犯。雖他人不知幫助之情者，亦同。幫助犯之處罰，
    得按正犯之刑減輕之。」，揆諸本條之修正理由係為確認幫
    助犯採共犯從屬性說之「限制從屬形式」，並避免「從犯」
    之不同解讀，而將「從犯」修正為「幫助犯」，並明示幫助
    犯之成立，亦以被幫助者著手犯罪之實行，且具備違法性為
    必要，而將條文文字修正為「幫助他人實行犯罪行為者，為
    幫助犯」。被告單純提供帳戶供恐嚇取財集團作為被害人匯
    款之使用，既評價為幫助恐嚇取財的行為，而上開修正亦僅
    著眼於觀念的釐清，並無有利不利被告之情形，則逕適用修
    正施行前之刑法第30條規定論處，並依修正前刑法第30條第
    2 項之規定，按正犯之刑減輕之。
  (三)又查修正前刑法與修正後刑法就未遂犯之規定，僅就處罰之
    規定為法條條次之更動，被告之行為無論依修正前刑法或修
    正後刑法，均構成未遂犯，對被告而言並無有利或不利之情
    形，自不生新舊法比較之問題，逕依修正前之刑法第26條前
    段規定，遞予減輕其刑。
  (四)爰審酌被告之素行、教育程度、犯罪動機，且被告本身並未
    實際參與詐欺取財行為，但其提供帳戶供他人逃避犯罪之查
    緝，卻適足以使犯罪集團肆無忌憚從事恐嚇取財犯行，不僅
    助長犯罪歪風及增加追緝犯罪之困難，更造成被害人求償無
    門之窘境，且被告犯後否認犯行，態度不佳等一切情形，量
    處如主文所示之刑，並諭知易科罰金之折算標準。
  (五)末查被告行為後，刑法第41條第1項關於易科罰金之折算標
    準亦於94年2月2日修正公布，並於95年7月1日施行。修正前
    刑法第41條第1項前段係規定：「犯最重本刑為5年以下有期
    徒刑以下之刑之罪，而受6個月以下有期徒刑或拘役之宣告
    ，因身體、教育、職業、家庭之關係或其他正當事由，執行
    顯有困難者，得以1元以上3元以下折算一日，易科罰金。」
    ，被告行為時之易科罰金折算標準，修正前罰金罰鍰提高標
    準條例第2條前段（現已刪除）規定，就其原定數額提高為
    100倍折算1日，則本件被告行為時之易科罰金折算標準，應
    以銀元300元折算1日，經折算為新台幣後，應以新台幣900
    元折算為1日。惟修正後刑法第41條第1項前段則規定：
    「犯最重本刑為5年以下有期徒刑以下之刑之罪，而受6個月
    以下有期徒刑或拘役之宣告者，得以新台幣1,000元、2,000
    元或3,000元折算1日，易科罰金。」比較修正前後之易科罰
    金折算標準，修正前之規定，較有利於被告，則應依刑法第
    2條第1項前段，適用修正前刑法第41條第1項前段規定，以
    銀元300元即新台幣900元定其折算標準。
據上論斷，應依刑事訴訟法第299條第1項前段、第300條，刑法
第2條第1項、修正前刑法第30條第1項、第2項、刑法第346條第1
項、刑法第26條前段、修正前刑法第41條第1項前段，罰金罰鍰
提高標準條例第1條前段、修正前罰金罰鍰提高標準條例第2條，
現行法規所定貨幣單位折算新台幣條例第2條，判決如主文。
本案經檢察官丙○○到庭執行職務。
中    華    民    國    95    年    9     月    14    日
                       刑事第二庭  審判長法  官  林清鈞
                                         法  官  林慧英
                                         法  官  陳姵君
右正本證明與原本無異。
如不服本判決，應於送達後十日內向本院提出上訴狀（須附繕
本），上訴於臺灣高等法院臺中分院。
                                         書記官  莊金屏
中    華    民    國    95    年    9     月    14    日
附錄論罪科刑法條
中華民國刑法第346條
意圖為自己或第 3 人不法之所有，以恐嚇使人將本人或第 3 人
之物交付者，處六月以上五年以下有期徒刑，得併科1000元以下
罰金。
以前項方法得財產上不法之利益，或使第 3 人得之者，亦同。
前二項之未遂犯罰之。


司法院資訊處製作；財團法人民間司法改革基金會備份。
